臺灣臺中地方法院刑事判決　　　　　　　　　　　　　　九十三年度自字第七八號
　　自　訴　人　丁○○
　　代　理　人　鄭志明律師
　　被　　　告　辛○○
　　選任辯護人　鞠金蕾律師
右列被告因妨害名譽案件，經自訴人提起自訴，本院判決如左：
    主  文
辛○○無罪。
    理  由
一、自訴意旨略以：自訴人丁○○前為台中縣義勇消防總隊第一大隊幹事，被告辛○○則現為該第一大隊幹事，前為台中縣潭子義消分隊分隊長。緣台中縣義勇消防
    總隊第一大隊曾於民國九十二年九月二十四日在台中縣神岡鄉「富貴園餐廳」召
    開幹部座談會，出席人員為台中縣義消總隊第一大隊、中、分隊助理幹事等以上
    人員，列席者為台中縣消防局、第一大隊及各分隊主管及業務承辦人。被告明知
    早於九十年間即有人檢舉自訴人利用義消名義向台中縣潭子鄉○○路之「牛的傳
    奇」店家推銷消防器材，而經台中縣政府消防局政風室調查認定與自訴人無關，
    且無具體事證可認自訴人涉嫌向店家推銷圖利，竟挾私怨，於無任何新事實、新
    證據之情況下，在上開幹部會議議程中，以臨時動議之方式重提過往，要求該第
    一大隊重新調查前開案件，會後還不斷散佈上開不實耳語。嗣該第一大隊又於同
    年十二月十九日在台中縣潭子鄉「花蓮餐廳」召開幹部座談會，被告基於概括之
    犯意，再度向出席及列席者約數十人指訴自訴人涉嫌前開檢舉案件內容，傳述自
    訴人利用義消身分向該店家推銷照明燈與滅火器等消防設備及具體價格，意圖散
    佈不實事項抹黑自訴人，以達損害自訴人名譽之結果。核其所為，顯已涉有刑法
    第三百十條第一項之誹謗罪云云。
二、按犯罪事實應依證據認定之，無證據不得認定犯罪事實，為刑事訴訟法第一百五
    十四條第二項所明定；又不能證明被告犯罪者，應諭知無罪之判決，此項規定於
    自訴程序準用之，同法第三百零一條第一項、第三百四十三條亦各有明文。次按
    認定不利於被告之事實，須依積極證據，苟積極證據不足為不利於被告事實之認
    定時，即應為有利於被告之認定，更不必有何有利之證據；且認定犯罪事實所憑
    之證據，雖不以直接證據為限，間接證據亦包括在內，然而無論直接或間接證據
    ，其為訴訟上之證明，須於通常一般人均不致有所懷疑，而得確信為真實之程度
    者，始得據為有罪之認定；以上各有最高法院三十年上字第八一六號、七十六年
    台上字第四九八六號等判例意旨可資參酌。
三、自訴人丁○○指稱被告辛○○涉有其所指之誹謗罪嫌，無非是以前述二次幹部座
    談會之會議紀錄、台中縣消防局政風室以九十三年六月二十一日中縣消政字第一
    五八號函所檢送有關「牛的傳奇」店家遭推銷消防設備案之相關資料等證據方法
    ，及舉曾參加前述幹部座談會之庚○○、壬○○、戊○○、癸○○等人證為憑。
    而被告經本院訊問後，雖供承有於前述二次幹部會議中以臨時動議之方式，要求
    調查自訴人有無涉嫌以義消名義不當向「牛的傳奇」店家推銷消防器材之事，惟
    堅決否認自訴人所指誹謗之罪嫌，辯稱：他在特定之會議場合中要求調查此事，
    並無意圖散佈於眾，會後也無任何指摘或傳述之行為；且時任台中縣潭子鄉義消
    分隊班長之丙○○及該分隊小隊長己○○可以證明他確有接獲報告，因而親至「
    牛的傳奇」向店家查證，並向主管報告；另經營「牛的傳奇」之甲○○○、乙○○更可證明自訴人確有向該店家推銷消防設備等語。經查：
    (一)本件最根本之爭點應為自訴人究竟有無前往「牛的傳奇」推銷照明燈、滅火器
      等消防設備，乃至有無向該店家表示：「牛的傳奇」已遭消防單位開單舉發科
      處新台幣（下同）約五、六萬元之罰鍰，其可代為處理，使該店家僅繳納約二
      、三萬元即可等情節。而此據「牛的傳奇」之負責人甲○○○於本院審理時具
      結證述為：九十年間，自訴人曾至該店內向會計即其女兒乙○○表示他是消防
      隊人員，曾目睹「牛的傳奇」之罰單，金額五、六萬元，他已將罰單抽出，如
      果由他來處理，金額僅需二、三萬元，並向乙○○推銷照明燈、滅火器，自訴
      人當時還有留下名片；她未直接接觸自訴人，乙○○向她轉述上開情節後，她
      告訴乙○○若所費不多，可以裝設上述消防器材，後來她曾將此事告知擔任義
      消之鄰居丙○○，向丙○○抱怨消防隊怎有此種行徑，但未與被告接觸，該店
      則始終未接獲任何罰單等語。另乙○○亦具結證稱：「牛的傳奇」曾向自訴人
      購買冰塊因而認識自訴人，某日自訴人至「牛的傳奇」向她推銷照明燈、滅火
      器，並表示有目睹「牛的傳奇」之罰單，金額約五、六萬元，惟若裝設自訴人
      所推銷之照明燈、滅火器，即可銷單，少繳部分金額，當時自訴人並有給她名
      片，表明消防人員之身分，她將此事與甲○○○商量後，在樓上、樓下各裝設
      二個照明燈，另購買二個滅火器，總價約一萬餘元，由她將錢交給自訴人親收
      ，「牛的傳奇」始終未接獲任何罰單，此事她僅有向家人透露，不曾告訴外人
      ，後來消防單位曾為此與其母甲○○○、其姊王惠君接觸，她則未受訪談等語
      。二人之證詞，互核相符，並無矛盾。
    (二)又證人即前台中縣潭子鄉義消分隊班長丙○○到庭具結供稱：「牛的傳奇」之
      負責人甲○○○為其鄰居，平時經常聊天，九十年十月間某日，甲○○○向他
      表示對消防人員非常不滿，她經營小生意，受某消防人員刁難須購置消防設備
      ，並稱「牛的傳奇」有罰單，金額約五、六萬元，若經其處理，僅需二、三萬
      元即可，他知此事後，疑有人假冒消防人員之身分，欲向主管己○○報告，適
      張員至外地受訓，而轉向當時擔任義消分隊長之被告報告上述情節，並一同前
      往「牛的傳奇」訪查，由甲○○○之女王惠君接待，王惠君表示對方有推銷照
      明燈及留下名片；至己○○受訓回來後，曾詢問他此事，其等復至「牛的傳奇
      」訪談王惠君，因他不願過問此事，故未曾看過該張名片，也不知調查之結果
      ，但後來被告曾告訴他此人是自訴人等證詞。此與甲○○○前項證詞，適相銜
      接，也核無不可採信之處，應屬事實。故被告顯係經由丙○○之報告，而獲悉
      甲○○○曾向丙○○抱怨「牛的傳奇」於九十年十月間遭自稱為消防人員者推
      銷照明燈、滅火器等消防設備及宣稱可代為處理罰單之事。
    (三)再者，被告有於九十年十月間向己○○報告前開「牛的傳奇」之事件，當時並
      未指名是自訴人，己○○據報後至「牛的傳奇」訪談王惠君，王惠君不僅告知
      前述罰單部分之情節，稱有消防人員前去要錢，並出示該張名片給己○○觀看
      ，指明即係自訴人，且言談之間對消防人員至為不滿，己○○事後曾將上開訪
      談過程通知被告，並向上呈報；後來於九十二年九月二十四日台中縣義勇消防
      總隊第一大隊召開幹部座談會之前，被告又告訴己○○有人以電話通知被告稱
      應處理此事，否則將上網向消防署舉發，己○○再向當時擔任台中縣消防局第
      一大隊隊長之庚○○報告此事，庚○○並未指示己○○如何辦理；嗣因台中縣
      消防局政風室之要求，己○○始於九十二年十二月十八日將與王惠君之訪談內
      容作成書面報告等情節，亦據證人己○○於本院審理時具結證明在卷。且上述
      證詞因與前揭乙○○所言消防單位曾為此事與甲○○○、王惠君接觸，及丙○○所述己○○曾對王惠君進行訪談等二人之證詞均相吻合，即足以採信。
    (四)而有關「牛的傳奇」店家被推銷消防設備乙事，經台中縣消防局政風室以九十
      三年六月二十一日中縣消政字第一五八號函檢送所有相關調查資料到院，包括
      有：1.己○○於九十二年十二月十八日所製作與王惠君之訪談內容報告，2.該
      政風室於九十三年一月九日以被告為檢舉人所為之訪談紀要，3.該政風室於九
      十三年一月十三日對前台中縣消防局第一大隊隊長庚○○之訪談紀要，4.該政
      風室於九十三年二月十日對自訴人之訪談紀要，5.該政風室九十三年二月十二
      日中縣消政字第０三五號函，以被告為受文者，略謂被告所檢舉「牛的傳奇」
      一案，經該室實地調查結果，並無直接證據足證自訴人違法，予以澄清結案等
      語。換言之，己○○於九十年十月間對王惠君訪查，並向上呈報後，至九十三
      年二月間始調查完畢，被告至此方知調查之結果。
    (五)至被告有於台中縣義勇消防總隊第一大隊九十二年九月二十四日在台中縣神岡
      鄉「富貴園餐廳」召開之幹部座談會，暨於同年十二月十九日在台中縣潭子鄉
      「花蓮餐廳」召開之幹部座談會中，二度以臨時動議之方式，請求調查自訴人
      涉嫌以義消之名義向「牛的傳奇」推銷消防設備之事，業據證人即台中縣消防
      局第一大隊之前、後任隊長庚○○、癸○○及台中縣消防局潭子分隊隊員壬○○、小隊長戊○○等於本院結證屬實，並有此二次座談會之簽到表、會議紀錄
      表各附卷可查，尚無疑義。惟癸○○、壬○○及戊○○也同時證稱於上開座談
      會後之聚餐時，並未注意到或聽到被告有繼續在聚餐之場合中宣揚此事。
    (六)經參前開各項調查所得之事證後，可知被告並非毫無根據，更非未經查證，即
      在前二次座談會中於臨時動議時惡意憑空捏造自訴人涉嫌而提案要求調查，尤
      其提案當時，台中縣消防局政風室之調查確實迄無下文，本件復無積極之事證
      可認被告於上述座談會外，還有何散佈此事之行為，則被告在上開座談會時要
      求調查之舉動，自屬合法、適當之行為，不應評價為指摘或傳述足以毀損他人
      名譽之事。
四、綜合前述，既然自訴人所指被告在前開座談會中之言行，有別於刑法第三百十條
    第一項誹謗罪所定之構成要件，即應依前揭刑事訴訟法之規定，諭知被告無罪之
    判決。
據上論斷，應依刑事訴訟法第三百零一條第一項，判決如主文。
中      華      民      國      九十三      年      十一    月    十六  日
                                        審判長法  官  吳進發
                                              法  官  唐敏寶
                                              法  官  莊深淵
右正本證明與原本無異。
如不服本判決，應於送達後十日內向本院提出上訴狀（須附繕本），上訴於台灣高等
法院台中分院。
                                              書記官
中      華      民      國      九十三      年      十一    月    十六  日
